【裁判字號】    92,上訴,194
【裁判日期】    920528
【裁判案由】    誣告
【裁判全文】
臺灣高等法院臺南分院刑事判決      九十二年度上訴字第一九四號  Ａ
      上  訴  人  臺灣臺南地方法院檢察署檢察官
      被      告  甲  ○  ○
右上訴人因被告誣告案件，不服臺灣臺南地方法院九十一年度訴字第一三三五號中華
民國九十二年一月十三日第一審判決（起訴案號：臺灣臺南地方法院檢察署年度九十
年度偵字第九０七七號），提起上訴，本院判決如左：
      主      文
上訴駁回。
      理      由
一、公訴意旨略以：被告甲○○係設址在新竹縣竹北市○○○○街十五號之「威克佳
    有限公司」（下稱威克佳公司）負責人，威克佳公司於民國（下同）八十八年間
    向乙○○所經營之「瑞陽企業股份有限公司」（下稱瑞陽公司）購買汽缸頭一批
    ，總價款新台幣（下同）十四萬四千元，於收受貨物後，僅開立一紙台灣銀行竹
    北分行，發票日為八十九年二月十四日，金額十四萬四千元之支票予乙○○，實
    際上並未支付任何現金貨款，其後因要求乙○○不得將支票交由銀行為票據交換
    兌現未果，而故意使該支票屆期因存款不足遭退票，再以此為由，片面終止雙方
    之合作關係，並逕自計算雙方往來帳目後，寄送一紙台灣銀行竹北分行，發票日
    為八十九年二月十一日，金額五萬四千七百九十八元之支票一紙予乙○○，並求
    返還前揭十四萬四千元之支票，遭乙○○拒絕後，明知其並無支付乙○○任何款
    項，並仍積欠貨款十四萬四千元，且該紙金額五萬四千七百九十八元之支票亦係
    由其片面所寄送，竟基於使他人受刑事追訴為目的，向台灣台南地方法院檢察署
    告訴乙○○詐欺及侵占罪，並於檢察官偵查中，同時向原審以同一事實對乙○○
    提起詐欺及侵占罪之自訴，經原審於八十九年四月十日，以八十九年度自字第一
    一四號，以案件在偵查中為由，判決不受理。而該署偵查後，亦於八十九年四月
    二十二日，以八十九年度偵字第四八四九號，認乙○○罪嫌不足為不起訴處分，
    經甲○○提起再議，由台灣高等法院台南分院檢察署，於八十九年六月二十二日
    ，認再議不合法駁回而告確定。詎甲○○再以同一事實，於九十年三月七日向原
    審對乙○○提起詐欺、背信罪之自訴，經原審於九十年七月五日，以九十年度自
    字第一０五號案，判決背信部分無罪，詐欺部分不受理。因認被告涉犯刑法第一
    百六十九條第一項之誣告罪云云。
二、按犯罪事實應依證據認定之，無證據不得推定其犯罪事實；又不能證明被告犯罪
    者，應諭知無罪之判決；刑事訴訟法第一百五十四條、第三百零一條第一項分別
    定有明文。又認定犯罪事實須依證據，是否可信更須參酌各方面之情形，尤不能
    以推測理想之詞，以為科刑判決之基礎；刑事訴訟法上所謂認定犯罪事實之證據
    ，係指足以認定被告確有犯罪行為之積極證據而言，該項證據自須適合於被告犯
    罪事實之認定，始得採為斷罪資料；犯罪事實之認定，應憑真實之證據，倘證據
    是否真實尚欠明顯，自難以擬制推測之方法，為其判斷之基礎；被害人之陳述如
    無瑕疵，且就其他方面調查又與事實相符，固足採為科刑之基礎，倘其陳述尚有
    瑕疵，而在未究明前，遽採為論罪科刑之根據，即難認為適法。又告訴人之告訴
    ，係以使被告受刑事訴追為目的，是其陳述是否與事實相符，仍應調查其他證據
    以資審認。最高法院二十年度上字第九五八號、二十九年上字第三一０五號、五
    十三年台上字第六五六號、六十一年台上字第三０九九號、五十二年度台上字第
    一三００號分別著有判例可資參照。次按誣告罪之成立，以意圖他人受刑事或懲
    戒處分，而為虛偽之告訴告發者為要件。所謂虛偽，係指明知無此事實，故意捏
    造者而言。若所訴之事實，未能積極證明為虛偽，則祇能以證據不充分之故，為
    被告不起訴處分之原因，自不能以推定告訴人所訴為誣告；亦即祇因缺乏積極證
    明致被誣告人不受訴追處罰者尚難遽以誣告論罪，最高法院四十三年台上字第二
    五一號著有判例參照。
三、本件公訴人認被告甲○○犯有上開誣告罪嫌，無非係以被告甲○○所經營之威克
    佳公司實際上並未支付任何現金貨款，其後因要求乙○○不得將支票交由銀行為
    票據交換兌現未果，竟基於使他人受刑事追訴為目的，向該署告訴乙○○詐欺及
    侵占罪，並於偵查中，同時向原審以同一事實對乙○○提起詐欺及侵占罪之自訴
    ，經原審判決不受理。而該署偵查後，亦認乙○○罪嫌不足為不起訴處分，經甲
    ○○提起再議，由台灣高等法院台南分院檢察署認再議不合法而駁回而告確定。
    詎甲○○再以同一事實，於九十年三月七日向原審對乙○○提起詐欺、背信罪之
    自訴，亦經原審判決背信部分無罪另詐欺部分不受理等情為其主要之論據。惟被
    告甲○○堅決否認犯行，辯稱：伊確實有以自己及公司的名義對乙○○提出告訴
    及自訴，但沒有捏造事實，不涉及誣告罪等語。
四、經查：
（一）被告甲○○固坦承伊係威克佳公司負責人，曾向乙○○所經營之瑞陽公司，購
      買右揭汽缸頭一批，依約預付定金十萬元（嗣依約逐次於再購買時抵充貨款價
      金），而價款十四萬四千元未付暨告訴人未依約將支票寄回被告並予提示使被
      告獲有退票不良紀錄之糾紛事由，被告遂以自己及公司名義對乙○○提出告訴
      及自訴，分別經台灣台南地方法院檢察署為不起訴處分及台灣高等法院台南分
      院檢察署駁回再議暨原審判決無罪及不受理等情事不諱，並經原審及本院調閱
      台灣台南地方法院檢察署八十九年偵字第四八四九號暨台灣高等法院臺南分院
      檢察署函（再議仍不合法，見四八四九號偵查卷第九頁）、原審八十九年自字
      第一一四號、九十年自字第一○五號卷宗等可據，核與被告供述相符，則被告
      曾向有權偵查犯罪之檢察官訴請追訴告訴人乙○○及向原審提起自訴，甚為明
      確。
（二）又被告所經營之威克佳公司因與告訴人所經營之瑞陽公司間，亦有給付上開票
      款之民事事件，經臺灣新竹地方法院以簡易判決判處應給付告訴人公司十四萬
      四千元及法定票款利息，被告所經營之威克佳公司嗣經上訴，亦經駁回確定在
      案，有本院調閱之臺灣新竹地方法院九十年度竹北簡字第二七號及九十年度簡
      上字第一三二號卷宗暨民事判決附卷可稽。被告與告訴人雙方確有商品買賣之
      交易，應屬非虛。被告亦直承此部分之債務存在。
（三）被告復辯稱：告訴人要求付現金，渠要求告訴人寄還支票，告訴人說要畫掉支
      票並寄還，卻未寄還（僅傳真畫掉之支票），有違商場誠信原則，是渠認告訴
      人有欺騙之意，該十四萬元支票，渠曾以存證信函要求寄還，告訴人仍不還，
      渠因認有告訴人有侵占之犯嫌等語，並有告訴人傳真作廢之支票暨表示將郵寄
      被告附有告訴人簽名之傳真資料附卷可稽。（見原審卷第十四頁、第二七頁、
      本院九十二年四月二日審判筆錄第三頁）。足見被告與告訴人欠缺信賴而確有
      民事給付貨款糾紛；告訴人既承諾支票劃掉後要寄還被告，而告訴人卻僅傳真
      ，導致被告誤會告訴人詐欺及侵占等情，良非無因，被告所辯應屬非虛。且被
      告並非研習法律之人，其因誤解告訴人詐欺或侵占，自難認有何誣告之故意。
      告訴人乙○○亦指稱：被告有向伊購買汽缸頭一批，共十四萬四千元，開立一
      紙台灣銀行竹北分行，發票日為八十九年二月十四日支票。支票沒有兌現，係
      因為存款不足退票。本來快過年，伊要求給付現金，被告會計卻說將支票退還
      ，就給現金，伊就將支票用鉛筆畫線作廢，傳真被告公司，被告公司說不行，
      所以沒有給現金，過完年後提示，就沒有兌現。又被告有另寄其自行計算買賣
      交易的結餘所開立一紙台灣銀行竹北分行，發票日為八十九年二月十一日，金
      額五萬四千七百九十八元之支票一紙給告訴人。被告告伊詐欺、背信及侵占等
      罪，所告的事情都與該二張支票有關，而被告所陳述的事實均實在，但伊沒有
      犯這些罪。被告對同一事實，一告再告，伊無法容忍，所以才提出誣告之告訴
      等情。告訴人於被告未支付價金時，要求支付現金卻僅「將支票用鉛筆畫線作
      廢，傳真被告公司」，未郵寄還系爭支票亦有未當（惟告訴人係支票權利之持
      有人，依據票據占有行使權利，亦無不合）。則被告甲○○就同一事實，分別
      以個人及公司名義對告訴人乙○○分別為告訴及自訴，僅係其對何種行為屬何
      構成犯罪所為不同之評價及對訴訟程序之誤解，而為贅訴，固有不當，惟其所
      訴之事實，依告訴人所述並非虛偽或明知無此事實，而故意捏造情事，尚與誣
      告罪之犯罪構成要件有間。告訴人之指訴被告執意誣告，尚有誤會，不足採取
      。
五、綜上所述，本件既無證據足以證明被告有何虛偽或明知無此事實，而故意捏造誣
    告乙○○之情事，自以不能僅以被告之告訴或自訴乙○○因積極證據不足及訴訟
    程序規定之故，經檢察官偵查終結為不起訴處分及原審自訴不受理或無罪之判決
    ，而認定被告所為之告訴係誣告。原審以被告被訴誣告之犯罪尚屬不能證明，依
    法諭知被告無罪，本院經核並無不合，檢察官上訴猶認被告一再以法人名義或個
    人名義告訴或自訴被告詐欺、背信、侵占等罪名而認被告有捏造事實誣告之犯行
    ，容有誤會，為無理由，應予駁回。
據上論結，應依刑事訴訟法第三百六十八條，判決如主文。
本案經檢察官林炎昇到庭執行職務。
中    華    民    國      九十二      年      五      月      二十八    日
                                  臺灣高等法院臺南分院刑事第三庭
                                      審判長法官  黃    崑    宗
                                            法官  葉    居    正
                                            法官  莊    俊    華
右正本證明與原本無異。
如不服本判決，應於判決送達後十日內向本院提出上訴狀，其未敘述理由者並應於提
出上訴狀後十日內向本院補提理由書（應附繕本)。
                  法院書記官  廖    明    娟
中    華    民    國      九十二      年      五      月      三十      日


司法院資訊處製作；財團法人民間司法改革基金會備份。
